ACORDAO-COMPLETO-2399743

ACÓRDÃO 4670/2020 ATA 11/2020 - PRIMEIRA CÂMARA

VISTOS, relatados e discutidos estes autos de aposentadoria, 
ACORDAM os Ministros do Tribunal de Contas da União, reunidos em Sessão da 1ª Câmara, ante as razões expostas pelo Relator, e com fundamento nos arts. 1º, inciso V, e 39, inciso II, ambos da Lei 8.443, de 16 de julho de 1992, c/c o art. 259, inciso II, do Regimento Interno desta Corte de Contas, em:
9.1. considerar legais os atos constantes das peças 2/4, relativos às aposentadorias de Eleanor Takatsu Morikawa, Eunice de Oliveira Lima e Heloisa Polido do Amaral Gurgel, autorizando-lhes o registro, nos termos do art. 260, § 1º, do Regimento Interno desta Corte de Contas; 
9.2. considerar legal o ato constante da peça 5, relativo à aposentadoria de Lycio Augusto de Castro Teixeira, autorizando-lhe o registro, nos termos do art. 260, § 1º, do Regimento Interno desta Corte de Contas; 
9.3. determinar à Superintendência de Administração do Ministério da Fazenda no Estado de São Paulo que acompanhe os Mandados de Segurança 35.410, 35.494, 35.498, 35.490, 35.498, 35.500, 35.812 e 35.836, em tramitação no Supremo Tribunal Federal, e, em caso de decisão desfavorável ao interessado, Sr. Lycio Augusto de Castro Teixeira, faça cessar, no prazo de 15 (quinze) dias, sob pena de responsabilidade solidária da autoridade administrativa omissa, o pagamento da parcela relativa do Bônus de Eficiência e Produtividade previsto na Lei nº 13.464/2017, por incompatível com o art. 40, caput e §§ 1º, 3º, 4º e 18, da Constituição Federal, dada a expressa exclusão da vantagem de caráter pro labore faciendo da base de cálculo de contribuição previdenciária;
9.4. determinar à Secretaria de Fiscalização de Pessoal que:
9.4.1. acompanhe os Mandados de Segurança 35.410, 35.494, 35.498, 35.490, 35.498, 35.500, 35.812 e 35.836 em tramitação no Supremo Tribunal Federal, e, em caso de decisão desfavorável ao Sr. Lycio Augusto de Castro Teixeira, monitore o cumprimento da determinação inserta no item 9.3, retro;
9.4.2. dê ciência deste Acórdão ao órgão de origem.

Primeira Câmara

Superintendência de Administração do Ministério da Fazenda/SP.

3. Interessados:  Eleanor Takatsu Morikawa, CPF XXX.142.998-XX; Eunice de Oliveira Lima, CPF XXX.969.468-XX; Heloisa Polido do Amaral Gurgel, CPF XXX.394.672-XX, e Lycio Augusto de Castro Teixeira, CPF XXX.361.887-XX.

13.1. Ministros presentes: Walton Alencar Rodrigues (Presidente), Benjamin Zymler, Bruno Dantas e Vital do Rêgo.
13.2. Ministros-Substitutos presentes: Augusto Sherman Cavalcanti (Relator) e Weder de Oliveira.

AUGUSTO SHERMAN

Cuidam os presentes autos das aposentadorias de Eleanor Takatsu Morikawa, Eunice de Oliveira Lima, Heloisa Polido do Amaral Gurgel e Lycio Augusto de Castro Teixeira, concedidas pela Superintendência de Administração do Ministério da Fazenda no Estado de São Paulo, conforme os termos constantes das peças 2/5, cujos atos foram encaminhados ao Tribunal por intermédio do sistema Sisac, na sistemática definida na IN 78/2018, com parecer do órgão de Controle Interno pela legalidade. 
2.	A unidade técnica, ao analisar os fundamentos legais das concessões e as informações prestadas pelo Controle Interno, lavrou a instrução vista à peça 7, adiante parcialmente transcrita, com ocasionais ajustes de forma:
“ (...) 
EXAME TÉCNICO  
Procedimentos aplicados.
2. Os procedimentos para exame, apreciação e registro de atos de pessoal encontram-se estabelecidos na Instrução Normativa -TCU 78/2018 e na Resolução -TCU 206/2007. Em seus arts. 4º, § 2º, e 3º, § 3º, respectivamente, essas normas dispõem que os atos de pessoal disponibilizados por meio do Sisac devem ser submetidos a crítica automatizada do próprio sistema, com base em parâmetros predefinidos.
3. Relativamente aos atos de concessão de aposentadoria, as rotinas de crítica das informações cadastradas no Sisac foram elaboradas e validadas levando-se em conta as peculiaridades desses atos.  Os itens de verificação do sistema compreendem prazos e fundamentos legais, assim como eventuais ocorrências de acumulação.  Trata-se de verificações mais abrangentes, minuciosas e precisas do que aquelas que podem ser realizadas por mãos humanas, proporcionando um nível de segurança ainda maior.
4. Além da crítica automatizada, há verificação humana adicional no caso de haver alertas do sistema ou informações não formatadas, como esclarecimentos do gestor ou do controle interno. 
5.  Tratando-se de atos registrados no Sistema Integrado de Administração de Recursos Humanos (Siape) , tais registros também são considerados pelas rotinas críticas. O Siape disponibiliza informações atualizadas sobre as parcelas que integram os proventos, diferentemente, portanto, do Sisac, que informa as parcelas no momento do registro do ato. Essa confrontação com o Siape fornece uma visão atual e verdadeira da situação, o que permite descaracterizar irregularidades e inconsistências, que, embora constantes do Sisac, já foram corrigidas.
6.  Na ocorrência de períodos de tempo relativos à contagem ponderada decorrente do exercício de atividade insalubre, as rotinas incluem a verificação do atendimento dos requisitos estabelecidos no Acórdão 2008/2006-TCU-Plenário (Ministro-Relator Walton Alencar Rodrigues) . Constatado o não atendimento, tais períodos são automaticamente excluídos da contagem do tempo.
7.  Também são excluídos da contagem outros períodos de tempo cujo cômputo a jurisprudência do TCU entende, a princípio, ser irregular.  São exemplos os períodos de tempo rural, aluno aprendiz, estágio, residência médica e aqueles obtidos por justificação judicial.  Trata-se de vedações para as quais a jurisprudência do TCU também prevê exceções, mas, nesses casos, a verificação do atendimento dos requisitos não pode ser automatizada, exigindo a apresentação de documentação comprobatória.  Portanto, na ocorrência de qualquer desses períodos, são eles excluídos da contagem.
8. Assim, os períodos de tempo impugnáveis pelo TCU são excluídos quando da verificação da implementação dos requisitos temporais para se inativar na forma originalmente deferida pelo gestor de pessoal. Em outras palavras, são contabilizados apenas os períodos de tempo sem possibilidade de impugnação com base na lei e na jurisprudência aplicáveis. 
Exame das constatações
9.  O conjunto das verificações a que os atos foram submetidos encontra-se discriminado em detalhes nas páginas que precedem esta instrução.  Não foi constatado qualquer óbice a sua apreciação pela legalidade. 
10. Cabe registrar que, para os atos em que o controle interno realizou o exame no âmbito da competência definida nos arts. 11 e 12 da Instrução Normativa -TCU 78/2018, esse também foi seu entendimento. 
11. Assim, cabe proposta de que os atos sejam considerados legais e registrados.
 (...) ”
3.	O Ministério Público, neste ato representado pelo Procurador Sérgio Ricardo Costa Caribé, em sucinto Parecer visto à peça 9, anuiu à propositura da unidade técnica instrutiva.
É o Relatório.

não há.

Procurador Sérgio Ricardo Costa Caribé.

PESSOAL. APOSENTADORIA. QUATRO ATOS. PERCEPÇÃO DE PARCELA DENOMINADA "BÔNUS DE EFICIÊNCIA E PRODUTIVIDADE" DE NATUREZA PRO LABORE FACIENDO IMUNE DE CONTRIBUIÇÃO PREVIDENCIÁRIA EM UM ATO. FALHA SUPERVENIENTE AO INÍCIO DA VIGÊNCIA DO ATO. DECISÕES LIMINARES EXARADAS PELO SUPREMO TRIBUNAL FEDERAL. IMPOSSIBILIDADE DE EXCLUSÃO DA VANTAGEM. LEGALIDADE E REGISTRO. DETERMINAÇÕES. CIÊNCIA.

APOSENTADORIA (APOS)

Versam os presentes autos acerca das aposentadorias de Eleanor Takatsu Morikawa, Eunice de Oliveira Lima, Heloisa Polido do Amaral Gurgel e Lycio Augusto de Castro Teixeira, concedidas pela Superintendência de Administração do Ministério da Fazenda no Estado de São Paulo. 
2.	Quanto ao mérito, a unidade técnica propôs que os atos fossem tidos por legais com o subsequente registro, proposta com a qual concertou o representante do Ministério Público. 
3.	De plano, à luz do que se extrai das peças 2/4, alusivas às aposentadorias de Eleanor Takatsu Morikawa, Eunice de Oliveira Lima e Heloisa Polido do Amaral Gurgel, acolho a proposta de legalidade dos atos concessórios. Igualmente partilho do encaminhamento pela legalidade da aposentadoria de Lycio Augusto de Castro Teixeira (peça 5) , fazendo, contudo, algumas considerações.
4.	É que ao examinar a ficha financeira constante da peça 7 (instrução da Sefip) , pude constatar que dentre as parcelas que compõem os proventos de inatividade do Sr. Lycio Augusto de Castro Teixeira,  consta rubrica alusiva ao “Bônus de Eficiência e Produtividade”, instituído pela Lei 13.464/2017, no importe de R$ 2.160,00, o que tem sido objeto de debates neste Tribunal, haja vista que não há a incidência da correspondente contribuição previdenciária, em afronta à Constituição Federal vigente, a exemplo dos Acórdãos 2.463/2017 e 631/2018, ambos do Plenário, e Acórdão 2245/2018-TCU-Primeira Câmara, entre outros.
5. 	Em que pese a irregularidade do pagamento da aludida parcela, este Tribunal tem deixado de fazer determinação com vistas à exclusão da rubrica dos proventos dos interessados, em face de decisões liminares proferidas pelo Supremo Tribunal Federal em sede dos Mandados de Segurança 35.410, 35.494, 35.498, 35.490 e 35.500, no sentido de “determinar que o Tribunal de Contas da União, nos casos concretos submetidos à sua apreciação, se abstenha de afastar a incidência dos §§ 2º e 3º dos artigos 7º e 17 da Medida Provisória 765/2016, convertida na Lei 13.464/2017”. 
6.	Com essas considerações, no lastro do Acórdão 14551/2019-TCU-Primeira Câmara, entre outros, entendo que a aposentadoria do Sr. Lycio Augusto de Castro Teixeira pode ser considerada legal, autorizando-se o registro do ato respectivo, com determinação à Superintendência de Administração do Ministério da Fazenda no Estado de São Paulo, para que acompanhe o deslinde dos Mandados de Segurança 35.410, 35.494, 35.498, 35.490 e 35.500 em trâmite no Supremo Tribunal Federal, e, na hipótese de desfecho desfavorável ao interessado, faça cessar o pagamento da parcela relativa ao Bônus de Eficiência e Produtividade, previsto na Lei 13.464/2017, sob pena de responsabilização solidária da autoridade administrativa omissa. 
Ante o exposto, acolhendo a proposta alvitrada pela unidade técnica e o Parecer do representante do Ministério Público, fazendo-se, entretanto, determinação ao órgão de origem, manifesto-me por que o Tribunal aprove o Acórdão que ora submeto à deliberação deste Colegiado.
TCU, Sala das Sessões Ministro Luciano Brandão Alves de Souza, em 20 de abril de 2020.
AUGUSTO SHERMAN CAVALCANTI 
Relator